臺灣臺北地方法院刑事判決　　　　　　　95年度易字第2750號
公　訴　人　臺灣臺北地方法院檢察署檢察官
被　　　告　丙○○
選任辯護人　黃虹霞律師
上列被告因妨害名譽案件，經檢察官提起公訴（95年度偵字第
15347號），本院判決如下：
    主  文
丙○○公然侮辱人，處罰金銀元肆仟元即新台幣壹萬貳仟元，罰
金如易服勞役，以新台幣參仟元折算壹日。
    事  實
一、丙○○係臺北市建築師公會（址設臺北市○○路○段51號13
    樓）第13屆理事長，因不滿甲○○向臺北市政府消防局提出
    陳情，檢舉上開公會所在之會址消防設施不符規定等情事，
    於民國94年11月25日下午3時許，在該公會之辦公區即不特
    定人得自由出入之公共場所，因上開事情與甲○○爭吵時，
    竟接續二次以「你誣告為業」等語，公然侮辱甲○○。
    理  由
壹、程序方面：
(一)按被告以外之人於審判外之言詞或書面陳述，除法律有規定
  　者外，不得作為證據。被告以外之人於審判外之陳述，雖不
    符前四條（指刑事訴訟法第一百五十九條之一至第一百五十
    九條之四）之規定，而經當事人於審判程序同意作為證據，
    法院審酌該言詞陳述或書面陳述作成時之情況，認為適當者
    ，亦得為證據。刑事訴訟法第一百五十九條第一項、第一百
    五十九條之五第一項，分別定有明文。此即所謂「同意性
　　」及「相當性」之例外法理，解釋上其得同時作為傳聞法則
  　及直接審理原則之例外依據。
(二)查被告對於檢察官所提出被告以外之人之台北市政府消防局
    、台北市政府工務局、甲○○建築事務所函文影本等書面陳
    述，均同意得作為證據，而未爭執其證據能力，本院審酌該
　　書面陳述作成時之情況，認為適當，均具證據能力，核先敘
  　明。
貳、實體部分
一、訊據被告丙○○坦承有於上開時、地，說出：「你誣告為業
    」等語，惟矢口否認有何公然侮辱之犯行，辯稱：因告訴人
    甲○○確實到處檢舉並告發公會之全部理、監事，並曾因誣
    告為檢察官提起公訴，故其所陳述為事實，並無公然侮辱之
    犯意云云。
二、經查：上開事實，除據證人即告訴人甲○○到庭結證明確外
    ，並經本院於準備程序中當庭勘驗現場光碟屬實，且為被告
    坦承不諱，則被告確有說出上開話語已明，惟被告上開行為
    ，是否該當於刑法第309條之公然侮辱罪。亦即，被告上開
    言語是否妨害告訴人之名譽，又被告陳述自己內心真實的感
    受時，法律上是否不應加以處罰？茲析述如下：
(一)言論自由與名譽同為憲法保障之基本人權，無分軒輊：
    憲法第11條規定：「人民有言論、講學、著作及出版之自由
    」，可知，言論自由為憲法明文列舉之基本權利，至堪重要
    。至於名譽，係對個人人格，因身分、能力、學識、職業、
    家庭等因素所為之評價，影響人格尊嚴之形成，甚至有謂之
    為「人之第二生命」，雖非憲法上明文之基本權利，但民法
    第18條及第195條則將之列為一般人格權加以保護，得認為
    係憲法第22條所概括保障之基本權利，此二權利並無位階性
    之差異，當2種以上基本權利發生衝突時，理應就具體個案
    加以利益衡量，即以整體考量，不能以犧牲一方的全部的利
    益，來成就另一方。司法院釋字第509號解釋文亦稱：「言
    論自由為人民之基本權利，憲法第十一條有明文保障，國家
    應給予最大限度之維護，俾其實現自我、溝通意見、追求真
    理及監督各種政治或社會活動之功能得以發揮。惟為兼顧對
    個人名譽、隱私及公共利益之保護，法律尚非不得對言論自
    由依其傳播方式為合理之限制」，即明斯旨。
(二)妨害名譽罪章中之誹謗罪或公然侮辱罪之區別：
　　按妨害名譽罪章的法條結構及編排體系，刑法第309條處罰
    「公然侮辱」之言論，第310則處罰「意圖散布於眾，指摘
    或傳述足以毀損他人名譽之事」之言論。學說多以刑法第
    310條第1項誹謗罪之構成要件「意圖散布於眾，而指摘或傳
    述足以毀損他人名譽之『事』」，而將「言論」區分為「事
    實陳述」及「意見表達」二種。刑法第309條立法理由亦明
    示：若侮辱則無所謂事實之真偽；至誹謗則於事之真偽應有
    分辨等語。司法院院字第2179號解釋曾舉例區別二者謂：「
    某甲對多數人罵乙女為娼，如係意圖散布於眾而指摘或傳述
    其為娼之具體事實，自應成立刑法第310條第1項之誹謗罪，
    倘僅漫罵為娼，並未指有具體事實，仍屬公然侮辱，應依同
    法第309條第1項論科」，即明示二者之不同。換言之，刑法
    第309條所稱「侮辱」及第310條條所稱「誹謗」之區別，前
    者係未指定具體事實，而僅為抽象之謾罵；後者則係對於具
    體之事實，有所指摘，而損及他人名譽者。事實陳述有所謂
    真實與否的問題；意見表達或對於事物之「評論」，因為涉
    及個人主觀評價的表現，即無所謂真實與否之問題。是以刑
    法第310條第3項前段規定「對於所誹謗之事，能證明其為真
    實者，不罰」等語，既謂可以證明為真實者，祇有「事實」
    方有可能，此更足以證明我刑法誹謗罪僅規範事實陳述。如
    自二者均為妨害名譽罪章之犯罪類型來看，如侵害被害人「
    社會評價名譽（外部名譽）」為誹謗罪所處罰，侵害被害人
    之「感情名譽（內部名譽）」，則為公然侮辱罪。自「名譽
    」之文義觀之，名譽實與評價之作用無從分離，係針對個人
    人格所為之評價，則何謂「侮辱行為」？何謂「誹謗行為」
    ？即有賴保護法益之內涵加以區辨，因此，區別社會評價名
    譽（外部名譽）與感情名譽（內部名譽），並分別以之為誹
    謗罪與侮辱罪之保護法益，即有區別之實益，而符合同質犯
    罪類型區隔之實證法上要求。雖有認為感情名譽係因人而異
    之主觀上作用，主觀內在之評價，不宜作為刑法保護之對象
    例如本來就被身旁許多人認為「卑鄙無知」的人，祇因其自
    認不應受此評價，難道公開說出心中真實感受言語（即使用
    詞不中聽）之人，就應該繩之以公然侮辱罪，而提出質疑。
    惟名譽之評價，不論為外部名譽或感情名譽，均係內在之精
    神評價活動，原即不免具主觀性，然規範之對象縱然是主觀
    的，倘判斷之標準可以是客觀的，仍可認為與企求與法治國
    概念並無違背。具體言之，所謂侮辱行為，係指一般人立於
    名譽權主體之立場，受到行為人對其人格價值所為蔑視之評
    價後，一般人均會有屈辱、不堪、難受等不佳之主觀感受或
    反應。再者，感情名譽之侵害，雖不以「公然」為必要，然
    而侮辱罪限定「公然」之要件，即係立法者於基本權衝突時
    ，以「公然」為保障感情名譽外延之立法形成作用，益證立
    法者有意將感情名譽納入刑法保護之初衷。雖被告一再辯稱
    其係陳述被告先前作為而為主觀之意見表達，蓋「侮辱」並
    未針對「事實」指摘傳述，而個人在特定人或群體當中的「
    評價」，不致輕易因他人言論而影響或取代，固甚合理，惟
    立法上對此已有權衡，而在法定刑上，課以侮辱罪較輕之刑
    責，誹謗罪較重之刑責。
(三)刑法第310條第3項在公然侮辱罪之適用性：
    刑法第310條第3項前段：「對於所誹謗之事，能證明其為真
    實者，不罰」。司法院釋字第509號解釋亦認該條項前段所
    稱：「對於所誹謗之事，能證明其為真實者，不罰」等語，
    係以指摘或傳述足以毀損他人名譽事項之行為人，其言論內
    容與事實相符者為不罰之條件，其「並非謂行為人必須自行
    證明其言論內容確屬真實，始能免於刑責。惟行為人雖不能
    證明言論內容為真實，但依其所提證據資料，認為行為人有
    相當理由確信其為真實者，即不能以誹謗罪之刑責相繩，亦
    不得以此項規定而免除檢察官或自訴人於訴訟程序中，依法
    應負行為人故意毀損他人名譽之舉證責任，或法院發現其為
    真實之義務」等語，賦予公訴檢察官，如欲提出此項誹謗罪
    之名譽賠償或刑事追訴，應負有舉證責任，證明被告具有「
    故意毀損他人名譽」之意圖。換言之，大法官認為名譽受到
    某發表言論之人侵害者，必須能夠證明發表言論者具有「真
    正惡意」，亦即發表言論者於發表言論時明知所言非真實或
    過於輕率疏忽而未探究所言是否為真實，則此種不實內容之
    言論才要受法律制裁或負擔賠償責任。惟刑法第309條之侮
    辱罪，係指未指摘事實之抽象謾罵而言，已如上述，既無事
    實，自無證明真實與否之問題，且刑法第310條第3項既與誹
    謗罪規定於同條項內，足認僅誹謗罪有其適用，於侮辱罪則
    無適用之餘地。又刑法第310條第3項但書規定：「但涉及私
    德而與公共利益無關者，不在此限」，本件，縱涉事實，亦
    因涉及私德而與公共利益無關，亦不在免責之列。辯護人雖
    辯稱意見係以某項事實為基礎或發言過程中夾論夾敘，將事
    實敘述與評論混為一談時，即應考慮事實之真偽問題。換言
    之，不能將評論自事實抽離，而不論事實之真實與否，逕以
    「評論」粗俗不堪，論以公然侮辱，而置誹謗罪的審查於不
    顧等語。惟被告雖陳稱告訴人曾因誣告罪被起訴，惟該案業
    經原審法院以公訴人所指出之證明方法尚難認足以認定被告
    有成立犯罪之可能，先以公訴駁回，後經臺灣高等法院發回
    後，復判決告訴人無罪，經臺灣高等法院於94年7月29日判
    決上訴駁回確定，有本院調閱該卷在卷可參，則被告明知告
    訴人雖經公訴人誤以誣告罪嫌起訴經法院判決無罪，仍因一
    時氣憤，以被告曾為檢察官起訴誣告為由，二次侮辱被告「
    以誣告為業」，並非將事實與評論混為一談，檢察官起訴之
    犯罪事實亦僅一句侮辱的言語。進而言之，如在公共場所，
    以夾論夾敘方式具體指摘足以毀損他人名譽之事，即可能該
    當誹謗罪之構成要件，應依誹謗罪加以審查，辯護人所辯，
    顯已混淆了公然侮辱罪與誹謗罪之分際，將公然侮辱罪，作
    事實真偽之審查，與法自有未合。究言之，任何行為人說出
    一句侮辱性的話語，其與被害人之間，背後都可能有一長串
    的糾葛，也就是都有一些事實作基礎，但如果行為人於公眾
    場所，說出侮辱性的話語，尚難就背後隱藏之事實真偽，作
    實質審查，而阻卻其違法性。
(四)刑法第三百十一條規定在公然侮辱罪之適用情形：
    刑法第三百十一條第三款規定：「以善意發表言論，而有左
    列情形之一者，不罰：三、「對於可受公評之事，而為適當
    之評論者」」。而所謂「適當之評論」，指個人基於其主觀
    價值判斷，提出其主觀之評論意見而無情緒性或人身攻擊性
    之言論而言，如係出於情緒性謾罵，作人身攻擊，即難認係
    「適當」之評論，經本院勘驗當時雙方之對話，足認這句話
    係被告出於情緒性所作人身攻擊之言論，自難認係「適當之
    評論」。又本條免罰事由之前提，須「以善意發表言論」，
    所謂「善意」，指非專以毀損他人名譽為目的。被告係與告
    訴人於爭執中所為之言論，除毀損告訴人名譽外，並無任何
    澄清作用，顯係以毀損他人名譽為唯一目的，亦難認係出於
    「善意」，從而，不能依上開規定而不罰。
(五)公然侮辱罪之構成要件是否該當：
    按以粗鄙之語言在公共場所向特定之人辱罵時，倘為其他不
    特定人可以聞見之，而其語言之含義，又足以減損該特定人
    之聲譽者，自應成立刑法第三0九條第一項之罪 (司法院院
    字第一八六三號解釋參照)。本件被告係於第三人可共見共
    聞之公會所在會址之不特人得自由出入之公共場所發生所為
    ，自符合「公然」之要件。其次，被告二次所說：「你以誣
    告為業」係人格之負面評價，自足以減損被指射人之聲譽，
    告訴人身為建築師，其因上開台北市建築師公會會址消防設
    施不符規定，依其專業立場提出檢舉，並經台北市政府消防
    局要求該公會期改善，有該局消防安全檢（複）查不合規定
    限期改善通知單2紙在卷可參，證人即告訴人亦當庭證稱其
    認為被告如此漫罵，造成其心理非常不舒服，名譽受到很大
    的傷害，雖要求一個人在情緒激動時不得「口出惡言」以發
    洩情緒，無異於強令行為人找尋其他宣洩出口，惟刑法第
    309條係立法者基於調和言論自由與感情名譽，所作的限制
    規定，將刑責侷限於「公然」之範圍內，蓋於不特定人得以
    共見共聞情況下，抽象漫罵之言語，不特定人根本無暇亦無
    意願去查證行為人為何說出這樣的一句話，其背後是否有事
    實作根據，被害人亦只能含冤莫白，孤獨地承受此一罵名，
    使被指摘之人，招來他人半信半疑的異樣眼光，其人格自有
    受到貶損之情形，被告係基於羞辱告訴人之意，溢於言表，
    且告訴人深覺聲譽受損，一直耿耿於懷，被告上開侮辱性的
    話語，或許是其內心真實的感受，但其可於私下的場合，對
    家人或親密的友人發牢騷、吐悶氣，並非沒有舒發的管道，
    在公開場合，則應受法律之規範，謹言慎行（臺灣高等法院
    95年上易字第2011號、95上易字第1538號判決參照）。
(六)綜上所述，被告所辯係基於告訴人先前作為出於內心真實的
    感受，縱或屬實，亦不能解免公然侮辱罪責。本件事證明確
    ，犯行堪予認定。
三、論罪科刑
(一)按誹謗行為與公然侮辱行為，雖均足以損害他人名譽，但兩
    者有所不同，行為人並不摘示事實而公然侮辱特定人，係屬
    公然侮辱行為：若行為人指摘傳述足以損害他人名譽的「具
    體事件」內容，則屬誹謗行為，行為人假如針對特定事項，
    依其個人的價值判斷而提出其「主觀的意見與評論」，縱其
    批評內容足令被批評者感到不快或影響其名譽，則仍非屬誹
    謗行為，惟評論內容若有流於「情緒性或人身攻擊」的批評
    ，而有謾罵性的言詞或用語者，則構成公然侮辱罪，核被告
　　之行為，係對告訴人二次稱「你以誣告為業」，顯係謾罵性
    的言詞或用語者，為「情緒性或人身攻擊」的批評，足使告
    訴人感到不快或影響其名譽，並非針對特定具體事項，依其
    個人的價值判斷而提出其「主觀的意見與評論」，應屬侮辱
    罪無訛。核被告所為係犯刑法第309條之公然侮辱罪。其接
    續二次之行為時空緊接，應認為實質上一罪。
(二)次按行為後法律有變更者，適用行為時之法律。但行為後之
    法律有利於行為人者，適用最有利於行為人之法律，刑法第
    2 條第1項定有明文。查刑法業已於94年2月2日修正公布，
    95 年7月1日施行，修正第2條、第33條等規定。刑法第2條
    規定乃與刑法第1條罪刑法定主義契合，而貫徹法律禁止溯
    及既往原則，係規範行為後法律變更所生新舊法律比較適用
    之準據法，是刑法第2條本身雖經修正，但刑法第2條既屬適
    用法律之準據法，本身尚無比較新舊法之問題，應一律適用
    裁判時之現行刑法第2條規定以決定適用之刑罰法律，先予
    辨明。
１、刑法第309條第1項公然侮辱罪，法定刑得處銀元三百元以下
    罰金，據修正後刑法施行法增訂第1條之1第1項、第2項：「
    中華民國94年1月7日刑法修正施行後，刑法分則編所定罰金
    之貨幣單位為新臺幣。94年1月7日刑法修正時，刑法分則編
    未修正之條文定有罰金者，自94年1月7日刑法修正施行後，
    就其所定數額提高為三十倍。但72年6月26日至94年1月7日
    新增或修正之條文，就其所定數額提高為三倍」及刑法第33
    條第5款修正為：「主刑之種類如下：五、罰金：新臺幣一
    千元以上，以百元計算之」等規定，是依修正後之法律，刑
　　法第309條第1項公然侮辱罪所得科處之罰金刑最高額維持不
  　變，最低額則提高為新臺幣一千元，是比較修正前、後之刑
    罰法律，自以被告行為時關於科處罰金刑之法律較有利於被
    告。
２、爰審酌被告與告訴人間，因被告檢舉、告發台北市建築師公
    會消防設施不符規定，積怨已深，一時氣憤，口出惡言，惟
    事後仍不願道歉，致紛爭無法平息等一切情狀，量處如主文
    所示之罰金。
３、修正前刑法第42條第2項前段規定：「易服勞役以一元以上
    三元以下折算一日。」又被告行為時之易服勞役折算標準，
    業據修正前罰金罰鍰提高標準條例第二條前段規定，就其原
    定數額提高為一百倍折算一日，則本件被告行為時之易服勞
    役折算標準，應以銀元100元以上300元以下折算1日，即新
    台幣300以上900元以下折算一日。惟修正後刑法第42條第3
    項前段規定：「易服勞役以新台幣一仟元、二仟元或三仟元
    折算一日。」比較修正前後之易服勞役折算標準，以修正後
    之規定，較有利於受刑人，自應適用修正後之刑法第42條第
    3項前段規定，諭知易服勞役之折算標準。
四、
(一)公訴意旨另以：被告丙○○因不滿告訴人甲○○向臺北市政
    府消防局提出陳情，檢舉上開公會所在之會址消防設施不符
    規定，於上揭時地不特定人得自由出入之公共場所，因上開
    事情與甲○○爭吵時，竟以「你匿名檢舉」等語，公然侮辱
    甲○○，因認被告涉犯刑法第309條第1項之公然侮辱罪嫌。
(二)按犯罪事實應依證據認定之，無證據不得認定犯罪事實，又
    不能證明被告犯罪者，應諭知無罪之判決，刑事訴訟法第15
    4條第2項、第301條第1項分別定有明文。次按認定不利於被
    告之事實，須依積極證據，茍積極之證據本身存有瑕疵而不
    足為不利於被告事實之認定，即應為有利於被告之認定，更
    不必有何有利之證據，至認定犯罪事實所憑之證據，雖不以
    直接證據為限，間接證據亦包括在內；然無論直接或間接證
    據，此用以證明犯罪事實之證據，猶須於通常一般人均不至
    於有所懷疑，堪予確信其已臻真實者，始得據以為有罪之認
    定，倘其證明尚未達到此一程度，而有合理性懷疑之存在，
    無從為有罪之確信時，自應為被告無罪之判決。（最高法院
    76年度台上字第4986號、30年上字第816號判例意旨、82年
    度台上字第163號判決參照）。
(三)訊據被告雖坦承有作此陳述，並經本院勘驗錄影光碟明確，
    惟其辯稱其係因消防局所示之公文均於檢舉人部分以ＯＯ
    Ｏ代替，故其誤認告訴人為匿名檢舉，其無侮辱之故意等語
    。按公然侮辱罪須有使人在社會上之人格或地位因加害者之
    言語或舉動而達於毀損之程度，始構成該罪，另刑法第310
    條第1項之誹謗罪亦係以意圖散布於眾，而指摘或傳述足以
    毀損他人名譽之事為成立要件，又所謂名譽為個人之人格在
    社會生活上所受之評價，至於一個人之名譽或信用是否受減
    損，而構成名譽或信用之侵害，則要視主張被侮辱者之身分
    、地位以及社會一般大眾對其所主張侮辱之內容之合理反應
    ，是否足以使被侮辱者為大眾所憎恨，或使其感覺到羞恥，
    受到輕視、羞辱，或使大眾對被侮辱者喪失信心，或不願與
    之友善地交往，或者一般大眾對於被侮辱者在經濟活動中之
    給付或支付能力產生動搖等情觀之。而被告所稱「你匿名檢
    舉」等語，既係基於消防局保護檢舉人姓名而為匿名之行為
    而言，依客觀而言，此並非採取負面之貶損言詞，則自難謂
    該言詞已使自訴人之名譽或信用受到減損實甚明。此外復查
    無其他積極證據足資證明被告為此言論有公然侮辱或誹謗告
    訴人之情形，此部分原應為無罪之諭知，惟公訴人認此部分
    與前揭有罪部分有實質上一罪之關係，惟不另為無罪之諭知
    ，併此敘明。
據上論斷，應依刑事訴訟法第299條第1項前段，刑法第309條，
修正後刑法第42條第3項，罰金罰鍰提高標準條例第1條前段，刑
法施行法第1之1條，現行法規所定貨幣折算新臺幣條例第2條，
判決如主文。
本案經檢察官乙○○到庭執行職務
中　　華　　民　　國　　96　　年　　3 　　月　　30　　日
　　　　　　刑事第二庭  審判長法　官　沈君玲
                              法  官  蘇嘉豐
                              法  官  雷淑雯
以上正本證明與原本無異。
如不服本判決，應於判決送達後10日內向本院提出上訴狀（應抄
附繕本）。告訴人或被害人如對於本判決不服者，應具備理由請
求檢察官上訴，其上訴期間之計算係以檢察官收受判決正本之日
期為準。
　　　　　　　　　　　　　　　　書記官　袁以明
中　　華　　民　　國　　96　　年　　4 　　月　　2 　　日
附錄本案論罪科刑法條全文
刑法第309條
中華民國刑法第309條
（公然侮辱罪）
公然侮辱人者，處拘役或 3 百元以下罰金。
以強暴犯前項之罪者，處 1 年以下有期徒刑、拘役或 5 百元以
下罰金。
